臺灣臺南地方法院民事判決
110年度訴字第102號
原      告  林峯立  
            林俊宏  
            林福奇  
            林峻葳

前列四人
訴訟代理人  林丁和  
被      告  林劍秋  

兼前一人                      
訴訟代理人                      
被      告  林文綜  

被      告  劉林鳳  

訴訟代理人  徐仲志律師
            陳宗賢律師
            林宏耀律師
被      告  王陳碧祝

            王郁程  

            王朱敏  

            王慈妙  

            王思懿  

            王博彥  

            王數珠  

            王秋葉  

            黃王雪娥

            王森鴻  

            王翠娥  

            蔡林美玉

            林金文  

            林金星  

            林金南  

            林金山  

            陳勇漢  



            陳勇瑞  



            陳勇家  



            侯彩鳳  

            侯仙配  

            侯文福  

            林怡君  




            林筱芝  

            林宜樺  

            林佳璇  

            陳天賜  



            林于盛  


            鄭貴蘭  


            鄭來旺  

            鄭國慶  


            吳素櫻  


            侯安進  



            侯安泰  

            侯瓊雯  

            林承毅  


上列當事人間請求分割共有物事件，本院於民國111年10月13日
言詞辯論終結，判決如下：
    主      文
一、被告王陳碧祝、王郁程、王朱敏、王慈妙、王思懿、王博彥
    、王數珠、王秋葉、黃王雪娥、王森鴻、王翠娥、蔡林美玉
    、林金文、林金星、林金南、林金山、陳勇漢、陳勇瑞、陳
    勇家、侯彩鳳、侯仙配、侯文福、林怡君、林筱芝、林宜樺
    、林佳璇、陳天賜、林于盛、鄭貴蘭、鄭來旺、鄭國慶、吳
    素櫻、侯安進、侯安泰、侯瓊雯、林承毅應就被繼承人林廣
    所遺坐落臺南市○○區○○段000地號、所有權應有部分12分之2
    土地辦理繼承登記。
二、兩造共有臺南市○○區○○段000地號土地應予分割如附圖：編
    號甲面積206平方公尺由被告王陳碧祝、王郁程、王朱敏、
    王慈妙、王思懿、王博彥、王數珠、王秋葉、黃王雪娥、王
    森鴻、王翠娥、蔡林美玉、林金文、林金星、林金南、林金
    山、陳勇漢、陳勇瑞、陳勇家、侯彩鳳、侯仙配、侯文福、
    林怡君、林筱芝、林宜樺、林佳璇、陳天賜、林于盛、鄭貴
    蘭、鄭來旺、鄭國慶、吳素櫻、侯安進、侯安泰、侯瓊雯、
    林承毅公同共有取得；編號乙面積206平方公尺由被告劉林
    鳳取得；編號丙1面積212平方公尺、編號丙2面積302平方公
    尺由原告林峯立取得；編號丁面積103平方公尺由原告林俊
    宏取得；編號戊面積52平方公尺由原告林峻葳（原名林永隆
    ）取得；編號己面積52平方公尺由被告林劍秋取得；編號庚
    面積52平方公尺由原告林福奇取得；編號辛面積52平方公尺
    由被告林文綜取得。
三、訴訟費用由兩造按附表所示之應有部分比例負擔。
    事實及理由
一、被告劉林鳳、王陳碧祝、王郁程、王朱敏、王慈妙、王思懿
    、王博彥、王數珠、王秋葉、黃王雪娥、王森鴻、王翠娥、
    蔡林美玉、林金文、林金星、林金南、林金山、陳勇漢、陳
    勇瑞、陳勇家、侯彩鳳、侯仙配、侯文福、林怡君、林筱芝
    、林宜樺、林佳璇、陳天賜、林于盛、鄭貴蘭、鄭來旺、鄭
    國慶、吳素櫻、侯安進、侯安泰、侯瓊雯、林承毅經合法通
    知，均未於最後言詞辯論期日到場，核無民事訴訟法第386
    條所列各款情形，爰依原告之聲請，由其一造辯論而為判決
    。
二、原告起訴主張：
（一）坐落臺南市○○區○○段000地號土地（下稱系爭土地），土
      地使用分區及使用地類別為特定農業區甲種建築用地，面
      積1,237平方公尺，為兩造所共有，各共有人應有部分如
      附表所示。
（二）原共有人林廣於民國42年7月31日死亡，被告王陳碧祝、
      王郁程、王朱敏、王慈妙、王思懿、王博彥、王數珠、王
      秋葉、黃王雪娥、王森鴻、王翠娥、蔡林美玉、林金文、
      林金星、林金南、林金山、陳勇漢、陳勇瑞、陳勇家、侯
      彩鳳、侯仙配、侯文福、林怡君、林筱芝、林宜樺、林佳
      璇、陳天賜、林于盛、鄭貴蘭、鄭來旺、鄭國慶、吳素櫻
      、侯安進、侯安泰、侯瓊雯、林承毅等36人（下稱王陳碧
      祝等36人）為其繼承人，故請求被告王陳碧祝等36人，應
      就被繼承人林廣所遺系爭土地之應有部分12分之2辦理繼
      承登記。
（三）系爭土地無因物之使用目的不能分割，兩造又未訂有不分
      割之契約或約定不分割之期限，然就分割方法未能達成協
      議，爰依民法第823條第1項前段、第824條第2項規定，請
      求依附圖方案，裁判如主文第2項所示。　　　
（四）聲明：求為判決如主文所示。
三、被告之陳述：
（一）被告林劍秋、林文綜、劉林鳳：同意原告的方案。
（二）其餘被告均未於言詞辯論期日到場，亦未提出書狀為任何
      聲明或陳述。
四、得心證之理由：
（一）按法院裁判分割共有物，性質上為共有人間應有部分之交
      換，自屬處分行為，以各共有人之處分權存在為前提，故
      提起分割共有物之訴，參與分割之當事人以全體共有人為
      限，而各共有人之應有部分應以土地登記簿上所記載者為
      準。倘共有人中有於分割前死亡者，其繼承人因繼承，固
      於登記前已取得不動產物權，惟非經登記不得處分其物權
      ，則在辦畢繼承登記前，其繼承人仍不得以共有人身分參
      與共有物之分割，但為求訴訟經濟起見，可許原告就請求
      繼承登記及分割共有物之訴合併提起，即以一訴請求該死
      亡之共有人之繼承人辦理繼承登記，並請求該繼承人於辦
      理繼承登記後，與原告及其餘共有人分割共有之不動產（
      最高法院69年度台上字第1012號判決參照）。經查：系爭
      土地原共有人林廣於原告起訴前之42年7月31日死亡，有
      林廣之繼承系統表、戶籍謄本在卷可稽（見本院卷㈠第165
      、177-215頁、329-363頁），其繼承人即被告王陳碧祝等
      36人未就其所有系爭土地辦理繼承登記，有土地建物查詢
      資料在卷可佐（見本院卷㈣第327頁），原告提起本件分割
      共有物之訴，併予請求系爭土地原共有人林廣之繼承人就
      系爭土地辦理繼承登記，並聲明如主文第一項所示，揆諸
      上開說明，自屬有據，應予准許，爰判決如主文第一項所
      示。
（二）次按各共有人除因物之使用目的不能分割，或契約定有不
      分割之期限者外，得隨時請求分割共有物，民法第823條
      第1項定有明文；又共有物之分割，依共有人協議之方法
      行之；分割之方法不能協議決定者，法院得因任何共有人
      之聲請，以原物分配於各共有人；另以原物為分配時，如
      共有人中，有不能按其應有部分受分配者，得以金錢補償
      之；以原物為分配時，因共有人之利益或其他必要情形，
      得就共有物之一部分仍維持共有，第824條第1項、第2項
      第1款、第3項、第4項定有明文。是共有物依其使用目的
      並非不能分割，而又未有不分割之期約者，各共有人自得
      隨時請求分割。兩造就系爭土地共有情形、無不分割之約
      定、依系爭土地之使用目的亦無不能分割之情等節並無爭
      執，並有系爭土地登記第一類謄本、地籍圖謄本在卷可佐
      ，則原告訴請分割，自應准許。
（三）又按法院定共有物分割之方法，固可由法院自由裁量，惟
      應斟酌各共有人之意願、利害關係、共有物之性質、分割
      後之經濟效用及公共利益等為公平決定（最高法院81年度
      台上字第16號、89年度台上字第724 號判決意旨參照）。
      是法院為裁判分割前，應顧及公平、當事人之聲明、應有
      部分之比例與實際是否相當、共有物之客觀情狀、性質、
      價格與經濟價值、共有利益、各共有人之主觀因素與使用
      現狀、利害關係等因素為綜合判斷。查：
　　⒈系爭土地南北長東西窄，呈長方形。南側臨寬6公尺之無名
      道路，東側臨寬約3公尺道路（柏油路面，有水溝、電線
      桿），西側及北側為他人土地，不能通行。據地政事務所
      人員陳稱，本件經本院109年營簡調字第56號勘測現場並
      繪有複丈成果圖，依該複丈成果圖，系爭土地上有編號A
      磚造平房、編號B磚造平房、編號C水塔、編號D、E均為磚
      造平房，本日勘驗結果，現況與該案109年3月4日勘驗現
      況均相同。編號A建物為磚造平房，無人居住；編號B建 
      物為三合院，無人居住但堪住，牆壁及屋瓦應是近期翻修
      過；編號C為水塔；編號D為一層樓磚造平房，門牌號碼為
      中洲253號，屋頂部分傾倒，無人居住；編號E為廢棄豬舍
      等情，業經本院110年4月12日到場勘驗屬實，並製有有勘
      驗測量筆錄、現場照片等件可憑（本院卷㈡第97頁-121頁
      ），而系爭土地地上物之現況，經本院109年營簡調字第5
      6號囑託臺南市佳里區地政事務所製作複丈日期109年3月4
      日土地複丈成果圖，此經本院調閱該卷核閱無誤，並有該
      複丈成果圖在卷（見本院卷㈡125、127頁），是上開事實
      ，堪予認定。
    ⒉原告主張系爭土地分割方法如附圖（即臺南市佳里地政事
      務所複丈日期111年6月24日土地複丈成果圖，見本院卷㈣
      第243頁）所示：編號甲面積206平方公尺由林廣之繼承人
      即被告王陳碧祝等36人公同共有取得；編號乙面積206平
      方公尺由被告劉林鳳取得；編號丙1面積212平方公尺、編
      號丙2面積302平方公尺由原告林峯立取得；編號丁面積10
      3平方公尺由原告林俊宏取得；編號戊面積52平方公尺由
      原告林峻葳（原名林永隆）取得；編號己面積52平方公尺
      由被告林劍秋取得；編號庚面積52平方公尺由原告林福奇
      取得；編號辛面積52平方公尺由被告林文綜取得。被告林
      劍秋、林文綜、劉林鳳到庭，同意上開分割方案（見本院
      卷㈠第415、416頁）；其餘被告經合法通知，未於言詞辯
      論期日到場爭執或提出其他意見，亦未提出任何書狀或證
      據資料以供本院審酌。本院認為原告提出之上開分割方案
      ，已得大多數共有人之同意，且地形完整方正，兼顧其現
      況使用及未來交易價值，維持一定之使用與經濟效益，應
      屬可採。
    ⒊是本院審酌當事人之聲明、應有部分之比例、共有物之客
      觀情狀、性質、共有利益、各共有人之主觀因素與使用現
      狀、利害關係、未來展望等各因素，堪認系爭土地分割如
      附圖所示，對全體共有人即兩造為公平合理，合乎經濟之
      效益，爰判決分割上開土地如主文第二項所示。
五、末按因共有物分割、經界或其他性質上類似之事件涉訟，由
    敗訴當事人負擔訴訟費用顯失公平者，法院得酌量情形，命
    勝訴之當事人負擔其一部，民事訴訟法第80條之1定有明文
    。本院審酌系爭土地分割結果之情形，爰諭知本件訴訟費用
    之負擔如主文第三項所示。
六、據上論結，本件原告之訴為有理由，依民事訴訟法第385條
    第1項前段、第80條之1，判決如主文。 　　　　　　　　
中　　華　　民　　國　　111 　年　　11　　月　　17　　日
                  民事第五庭    法    官　張麗娟
以上正本係照原本作成。
如對本判決上訴，須於判決送達後20日內向本院提出上訴狀。
如委任律師提起上訴者，應一併繳納上訴審裁判費。
中　　華　　民　　國　　111 　年　　11　　月　　17　　日
                                書 記 官  高培馨
附表   編號 土地共有人 應有部分比例及訴訟費用負擔比例 ⒈ 林廣之繼承人即王陳碧祝、王郁程、王朱敏、王慈妙、王思懿、王博彥、王數珠、王秋葉、黃王雪娥、王森鴻、王翠娥、蔡林美玉、林金文、林金星、林金南、林金山、陳勇漢、陳勇瑞、陳勇家、侯彩鳳、侯仙配、侯文福、林怡君、林筱芝、林宜樺、林佳璇、陳天賜、林于盛、鄭貴蘭、鄭來旺、鄭國慶、吳素櫻、侯安進、侯安泰、侯瓊雯、林承毅 公同共有2/12 ⒉ 林峻葳(原名林永隆) 1/24 ⒊ 林福奇 1/24 ⒋ 林歛秋 1/24 ⒌ 林文綜 1/24 ⒍ 林俊宏 1/12 ⒎ 劉林鳳 2/12 ⒏ 林峯立 5/12